臺灣臺北地方法院民事判決　九十年度簡上字第五八○號
　　上　訴　人　　乙○○
　　　　　　　　　吳惠婷
　　　　　　　　　丁○○
　　法定代理人　　丙○○
　　訴訟代理人　　甲○○
右當事人間請求履行契約事件，上訴人對於中華民國九十年七月二十七日本院台北簡
易庭九十年度北簡字第八八○一號第一審簡易判決提起上訴，本院判決如左：
    主      文
上訴駁回。
第二審訴訟費用由上訴人負擔。
    事      實
甲、上訴人方面：
  一、聲明：原判決廢棄，駁回被上訴人在第一審之訴及假執行之聲請。
  二、陳述：
  （一）本件兩造爭點有三：一、上訴人是否應分攤契約有效期間外即民國八十九年
        十一月及十二月之「營業損失」及「撤店損失」？二、上訴人是否須負擔五
        甲分公司「拆除裝潢、房屋解約衍生費用」之損失？三、被上訴人曾否向上
        訴人收取新台幣（下同）一百五十五萬元之擔保金，上訴人得否以之與本件
        應分擔之盈虧主張抵銷？茲論述如下。
  （二）上訴人無須分擔系爭契約有效期間外之八十九年十一月、十二月之營業損失
        ：
        本件被上訴人既係以系爭「委任經理人契約書」為請求之依據，則兩造間一
        切權利義務自應以該契約書約定事項為準，此外不容被上訴人恣意擴大請求
        之基礎。查兩造係簽訂委任契約，由被上訴人委託上訴人擔任鳳山五甲分公
        司經理，委任期間自八十七年十一月一日起至八十九年十月三十一日止，則
        八十九年十一月及十二月此段非契約有效期間之一切損失及權利義務關係，
        自均與上訴人無關，故被上訴人主張五甲分公司該二個月份之虧損共計三十
        八萬三千四百九十七元，亦應由上訴人分攤百分之四十云云，自不足採。至
        於上訴人雖仍領取該二個月之薪資，然僅屬勞務之對待給付關係，及上訴人
        基於道義主動協助被上訴人結束營業之善後工作而已，與系爭契約毫不相關
        。被上訴人既未依契約第四條第九項之規定，於契約期滿前二個月與上訴人
        續約，上訴人亦從未表示與被上訴人續約之意思，被上訴人何能推論八十九
        年十一月及十二月仍屬契約有效期間而請求上訴人分擔損失？
  （三）被上訴人主張上訴人尚須分擔「撤店損失」，顯乏依據：
        被上訴人所謂撤店損失二十九萬零一百七十七元，含被沒收之押租金十萬元
        、遲延費用九萬一千七百五十二元、拆除裝潢費用七萬零八百五十七元、拆
        除招牌費用二萬二千元、註銷費用五千五百五十元等費用，並非因上訴人遲
        延結束營業所致，而係因被上訴人自身之過失所造成之損失，系爭委任經理
        人契約書既僅規定上訴人得分配或分擔被上訴人經營盈虧之百分之四十，其
        第一條第八項又約定各項設備採購、安裝、維護均由被上訴人負責，此外並
        無任何條文規定上訴人應分攤被上訴人之「撤店裝潢損失」，該部分損失亦
        不屬「經營盈虧」之範圍，自與上訴人無關，被上訴人並無憑據請求上訴人
        分擔。被上訴人雖提出其與房東簽訂之租賃契約，然與本件無關，不得以該
        租約為請求之依據；其另依系爭委任契約第四條第五項之約定主張，惟五甲
        分公司既非因「房東欲收回房屋」，亦非因「政府徵收公共設施」始無法經
        營或經營困難，被上訴人如何能依該條規定要求上訴人共同承擔撤店損失？
        更何況該條僅規定雙方不得片面終止契約，上訴人於契約有效期間內並未終
        止契約，自無須負擔該損失。
  （四）被上訴人主張其總損失為一百零五萬二千四百九十元，扣除不應由上訴人負
        擔之八十九年十一月、十二月虧損（各為十九萬三千七百二十六元、十八萬
        九千七百七十一元），及撤店損失二十九萬零一百七十七元，被上訴人真正
        損失應為三十七萬八千八百二十五元，以上訴人應負擔百分之四十盈虧計算
        ，上訴人本應給付被上訴人十五萬一千五百三十元，然因被上訴人一再對上
        訴人強取豪奪，以致雙方無法達成和解。
  （五）上訴人係繼受五甲分公司之前任經理人即訴外人董弘安之契約關係，故董弘
        安與被上訴人間之一切權利義務，上訴人均有權主張：
        查五甲分公司之前任經理人為董弘安，董弘安將「五甲分公司經理人之權利
        」轉讓與上訴人，並表示其當初曾交付一百五十五萬元予被上訴人作為擔保
        金，要求上訴人亦須交付一百五十五萬元，嗣日後契約期限屆滿時，上訴人
        再向被上訴人請求返還即可，上訴人不疑有他遂予照辦。被上訴人對於上訴
        人係繼受董弘安與被上訴人間之契約關係，及董弘安僅交付被上訴人五十九
        萬九千五百六十九元等事實，均已自認在卷，縱如被上訴人主張董弘安當時
        僅交付五十九餘萬元而非一百五十五萬元，然上訴人既繼受董弘安對被上訴
        人一切權利義務關係，自有權請求被上訴人返還該五十九萬九千五百六十九
        元，並依民法第三百三十四條之規定，對被上訴人主張抵銷。被上訴人之請
        求顯無理由，爰請求鈞院廢棄原審判決，駁回其在第一審之訴及假執行之聲
        請。
  三、證據：提出系爭委任經理人契約書影本一份、本票一紙、帳目明細影本一份、
      同意書一紙。
乙、被上訴人方面：
  一、聲明：駁回上訴。
  二、陳述：除與原判決記載相同者，茲予引用外，補稱：
  （一）上訴人須分擔八十九年十一月及十二月之虧損，及拆除裝潢、解除租約衍生
        之費用等「撤店損失」：
      １兩造係於八十七年十一月一日簽訂委任經理人契約書，共同經營管理五甲分
        公司，上訴人並擔任經理人職務，然因上訴人受任經營之五甲分公司虧損累
        累，被上訴人於八十九年三月份即要求上訴人結束營業並與房東洽談解約事
        宜，然上訴人卻要求再經營一段時間以求反虧為盈，無奈仍無改善，遂於八
        十九年九月向房東提出解約要求，經連續與房東協調至同年十二月始獲房東
        同意，於同年十二月二十日拆除裝潢完成，並於九十年一月十八日與房東完
        成房屋復原賠償協議，及完成公證解約作業。足見五甲分公司遲延結束營業
        ，以致超過兩造合約期限，乃上訴人拖延所致，自應分擔八十九年十一月及
        十二月之營業虧損及因撤店（含拆除裝潢、房屋解約衍生費用）發生之費用
        ，始為合理。
      ２上訴人係於八十九年九月提出解約之申請，因被上訴人總公司設於台北，故
        授權上訴人與房東協商提前結束租賃關係，然因未能順利於八十九年十月三
        十一日完成解約作業，故上訴人於八十九年十一月及十二月仍繼續任職五甲
        分公司經理人，上訴人既未反對繼續擔任經理人，並仍支領經理人之薪資報
        酬，契約效力應已延續，雙方自應依誠信原則共同處理撤店事宜。
      ３依五甲分公司與房東之租賃契約（經台灣高雄地方法院公證）第十三條約定
        ：「租期屆滿或中途終止租約時，乙方（承租人）應即搬遷，將租賃物以原
        狀交還甲方（出租人），不得有何要求」；第十七條亦約定：「乙方若要求
        提早解約，押租金沒收，租賃稅由乙方負擔」，本件係與房東提早解約，押
        租金因而遭沒收，並拆除五甲分公司之裝潢設備，及賠償二十萬元之復原費
        用予房東，由房東自行修補壁面、地板、天花板、樓梯等，乃依據租賃契約
        行事。且不論五甲分公司係於九十年一月份完成解約作業，抑或順利於八十
        九年十月三十日解約，均屬提前與房東解除租賃契約，則舉凡押租金損失、
        拆除裝潢、回復原狀等費用均會發生，上訴人竟不願負擔撤店損失，至為無
        理。
      ４本件兩造並不否認董弘安與被上訴人間係屬合夥關係，且上訴人承接五甲分
        公司時亦曾簽立同意書，明示願意承接董弘安所投資之一切權利義務，上訴
        人既承續董弘安與被上訴人間合夥之權利義務，自應分擔八十九年十一月及
        十二月因共同處理撤店之虧損及拆除裝潢、解除租約衍生費用等「撤店損失
        」。系爭委任經理人契約書第四條第五項約定：「丙公司（指五甲分公司）
        現址如遇房東欲收回房屋，‧‧‧或經營困難時，需共同合理解決，不得片
        面要求終止契約」，可知「外在情事變更，而造成無法經營」為一個原因，
        「經營困難」為另一原因，遇有任一原因，雙方均需共同合理解決，不得片
        面要求終止契約，上訴人不願分擔八十九年十一月及十二月之虧損，並曲解
        契約第四條第九項之內容，顯非有理。
      ５又兩造委任經理人契約書第一條第八項係約定：「凡電腦軟、硬體等相關設
        備的採購、安裝及維護等統由甲方負責」，乃因被上訴人考量電腦之硬體及
        應用軟體均需考慮全省作業之相容性，及帳務連線管理之共通性，始約定「
        電腦軟、硬體等相關設備」需由總公司統一採購、安裝及維護，上訴人竟扭
        曲該條文義，認為系爭契約第一條第八項係規定「各種設備採購、安裝、維
        護均由被上訴人負責」，故主張其無庸分擔撤店裝潢損失云云，顯不足採。
  （二）上訴人從未曾給付一百五十五萬元予被上訴人，自不得請求被上訴人返還，
        並主張與本件費用抵銷：
      １上訴人雖簽立同意書明示願意承接董弘安所投資之一切權利義務，然若上訴
        人曾交付若干金額予董弘安以概括承受董弘安投資五甲分公司之權利義務，
        亦屬上訴人與董弘安間之投資權轉讓行為，上訴人交付金額予第三人，概與
        被上訴人無關。
      ２上訴人主張其存放一百五十五萬元於被上訴人處，並非實在，董弘安亦未交
        付一百五十五萬元「擔保金」予被上訴人，董弘安雖曾與被上訴人共同出資
        合夥經營五甲分公司，然董弘安當時出資金額其本人表示無公開之必要，上
        訴人概括承接五甲分公司時，該分公司仍屬經營績效良好之店鋪，故其轉讓
        價格中自含有未分配盈餘及商譽價值等，有如股票價格起伏，故其當初出資
        額與本件無關，上訴人復未提出交付款項予被上訴人之證明，是其請求被上
        訴人返還一百五十五萬元，並主張與本件款項抵銷，自屬無稽。
  （三）退步言之，依會計師查核之「五甲分公司應收經理人款明細表」第二頁所示
        ，五甲分公司「剩餘資產淨值」一百零七萬三千二百十三元亦依百分之四十
        之比例退還上訴人，若兩造無合夥之關係，被上訴人何須將分公司剩餘資產
        依合夥比例退還上訴人？故上訴人負擔撤店損失、押租金遭沒收之損失，亦
        屬合理。
  三、證據：除援用原審之立證方法外，補提五甲分公司現金收支表、應收經理人款
      明細表各一件、公證書影本一紙、房屋租賃契約書影本一份、同意書一紙為證
      。
    理      由
一、上訴人經合法通知未於言詞辯論期日到場，核無民事訴訟法第三百八十六條各款
    所列情形，爰依被上訴人之聲請，由其一造辯論而為判決，合先敘明。
二、本件被上訴人起訴主張兩造於八十七年十一月一日簽訂委任經理人契約書，由被
    上訴人委託上訴人經營管理位於高雄縣鳳山市○○○路六八七號之被上訴人五甲
    分公司，並擔任經理人職務，依委任經理人契約書第二條第一項之約定，委託經
    營分配權結算後，上訴人須分擔五甲分公司經營盈虧之百分之四十。嗣因五甲分
    公司經營不善虧損累累，被上訴人即於八十九年三月份要求上訴人結束五甲分公
    司經營，並向房東洽談解約事宜，上訴人雖要求再經營一段時間以反虧為盈，惟
    嗣後仍無改善，遂於八十九年九月向五甲分公司房東提出解約要求，經連續與房
    東協調至同年十二月始獲房東同意，五甲分公司於同年十二月二十日拆除裝潢完
    成，並於九十年一月十八日與房屋完成房屋復原賠償協議，及完成公證解約作業
    ，經計算後，上訴人依上開委任經理人契約書第二條第一項之約定須分攤之虧損
    為四十五萬二千四百三十二元，然上訴人拒不履行契約應盡義務，為此依據兩造
    契約之約定，請求被告給付前述金額，及自起訴狀繕本送達翌日起至清償日止，
    按年息百分之五計算之利息等語。
三、上訴人則以：本件被上訴人既係以系爭「委任經理人契約書」為請求之依據，則
    上訴人自無須分擔系爭契約有效期間外之八十九年十一月、十二月之營業損失，
    又所謂「撤店損失」並非因上訴人遲延結束營業所致，而係被上訴人自身之過失
    所造成，該部分損失既不屬「經營盈虧」之範圍，契約內又無相關約定，自與上
    訴人無關。而上訴人係繼受五甲分公司前任經理人董弘安之契約關係，故董弘安
    與被上訴人間之一切權利義務，上訴人均有權主張，則扣除上開不應由上訴人負
    擔之費用後，上訴人僅應分擔十五萬一千五百三十元，縱如被上訴人所稱董弘安
    當時僅交付五十九萬九千五百六十九元而非一百五十五萬元，然上訴人亦有權請
    求被上訴人返還該五十九餘萬元，並主張與本件款項抵銷，被上訴人已無款項可
    得請求等語，資為抗辯。
四、被上訴人主張兩造於八十七年十一月一日簽訂委任經理人契約書，由被上訴人委
    託上訴人經營管理五甲分公司，並擔任經理人職務，依該契約書第二條第一項之
    約定，委託經營分配權每期結算後，上訴人須分配或分擔五甲分公司經營盈虧之
    百分之四十等事實，業據其提出委任經理人契約書為證，且為上訴人所不爭執，
    堪信被上訴人此部分主張為真實。惟被上訴人主張五甲分公司結束營業後，上訴
    人依約應分擔損失四十五萬二千四百三十二元等情，則為上訴人所否認，並以上
    開各詞置辯。是本件兩造爭執之重點應為：（一）上訴人應否分擔八十九年十一
    月及十二月之營業虧損？（二）上訴人應否分擔五甲分公司結束營業後之「撤店
    損失」？（三）上訴人得否以其對於被上訴人享有一百五十五萬元之債權為由，
    主張與本件款項抵銷？
五、按解釋意思表示，應探求當事人之真意，不得拘泥於所用之辭句，民法第九十八
    條定有明文，而契約之解釋，為事實審法院之職權，法院於解釋當事人之契約時
    ，應以當事人立約當時之真意為準，而真意何在，又應以過去事實及其他一切證
    據資料為斷定之標準，不能拘泥文字致失真意，最高法院亦著有三十九年台上字
    第一○五三號判例，可資參照。以下即就上開爭點分別論述之：
（一）上訴人應分擔八十九年十一月及十二月之營業虧損：
      經查，依兩造所不爭執之系爭委任經理人契約書第四條第九項之約定，系爭委
      任經理人契約之契約有效期限，固為自八十七年十一月一日起至八十九年十月
      三十一日止，然查，五甲分公司實際上係營業至八十九年十二月二十日止，嗣
      後始與房東解除租賃契約、拆除裝潢招牌，並回復房屋原狀，此為兩造所不爭
      執，此觀被上訴人所提出，由會計師負責查核之五甲分公司現金收支表（會計
      師查核報告），記載八十九年十一月及十二月五甲分公司均有收入（含現金收
      入及信用卡收入）等情，亦可得證，而被上訴人主張上訴人於該二個月均有領
      取經理人薪資報酬一節，復為上訴人所自認。則兩造間關於系爭委任經理人契
      約關係本應於八十九年十月三十一日即告終止，然同年十一月及十二月此段期
      間，上訴人仍然擔任五甲分公司經理人職務，並領取薪資報酬，則不論上訴人
      於該段期間究否僅在處理撤店或與房東協調解約之相關事宜，兩造間之委任經
      理人契約關係於該段期間內，應仍屬於繼續存在之狀態。查系爭契約書第二條
      第一項明定：「每期結算後，乙方（即上訴人）得分配或分擔丙公司（即五甲
      分公司）經營虧損的百分之四十」，則被上訴人依該條約定，請求上訴人分擔
      八十九年十一月及十二月五甲分公司之虧損，自屬有據；上訴人辯稱其領取薪
      資僅屬勞務之對待給付關係，並僅係基於道義主動協助處理結束營業之善後工
      作，不應分擔契約有效期間以外之虧損云云，並非可採。
（二）上訴人應負擔拆除裝潢、解除租約所衍生之「撤店損失」費用：
    １被上訴人主張依系爭契約第四條第五項約定，五甲分公司如有「外在情事變更
      ，而造成無法經營」，或「經營困難」二者之任一原因，均應由兩造共同合理
      解決，不得片面終止契約，足見上訴人應負擔撤店損失。被上訴人則抗辯系爭
      契約第一條第八項係約定各項設備採購、安裝、維護均由被上訴人負責，上訴
      人應無須負擔撤店損失等語。查系爭契約第四條第五項係約定：「丙公司（五
      甲分公司）現址如遇房東欲收回房屋，或政府徵收公共設施影響等外在情勢變
      更，而造成無法經營、或經營困難時，需共同合理解決，不得片面要求終止契
      約」，依該條文義，應指五甲分公司如遇有諸如「房東欲收回房屋，或政府徵
      收公共設施」等外在因素，而造成無法經營或經營困難者，需由兩造共同合理
      解決，並不得片面要求終止契約，被上訴人主張「因外在因素而無法經營」與
      「經營困難」係屬二種原因，對於契約文義顯有誤解，況該條僅規定於該情形
      下，契約當事人不得單方終止契約而已，被上訴人援引該條條文作為請求被上
      訴人分擔撤店損失之依據，自有未合。次查系爭契約第一條第八項係約定：「
      凡電腦軟、硬體等相關設備的採購、安裝及維護等統由甲方（被上訴人）負責
      」，可見兩造僅約定由被上訴人負責「電腦軟硬體等相關設備」之採購維護事
      宜，並非五甲分公司所有一切設備均應由被上訴人負擔，是上訴人辯稱依該條
      約定「各項設備」之採購安裝等均應由被上訴人負責，亦有誤解。另外，兩造
      均各陳稱本件係因他造之過（疏）失以致遲延結束營業，造成撤店費用之支出
      云云，惟兩造對此均未舉證以實其說，亦難遽予採信。
    ２然查，兩造於系爭契約第二條第一項後段另約定：「如丙公司（五甲分公司）
      結束營業盤點後，乙方（上訴人）得分配或分擔丙公司剩餘資材的百分之四十
      」；第四條第八項第一款亦約定：「（於本合約終止時）丙公司的盈虧由雙方
      依委託經營分配權之比率分配或分擔」。綜合前揭二條文之內容，足知五甲分
      公司結束營業後，或系爭契約經終止後，上訴人應與被上訴人分配或分擔五甲
      分公司之剩餘資材及盈虧，其分配或分擔比例則應比照契約有效期間之標準（
      第二條第一項），即由上訴人分配或分擔其中百分之四十；參以兩造所簽訂者
      乃委任經理人契約書，被上訴人係將五甲分公司交由上訴人擔任經理人而予以
      經營管理，上訴人經營管理得當，自得分配部分盈餘，若因經營困難而欲結束
      營業時，除得分配五甲分公司之剩餘資材外，亦應分擔因結束營業所必須支出
      之費用，始符合契約精神與當事人真意。查五甲分公司之營業處所高雄縣鳳山
      市○○○路六八七號一樓係向他人承租，有被上訴人提出之公證書、房屋租賃
      契約書為證，且為兩造所不爭，其租賃期間自八十六年五月二十七日起至九十
      一年五月二十六日止，依該租賃契約書第十七條所示，若承租人要求提前解約
      ，押租金將由出租人沒收，依第十三條所揭，租期屆滿或中途終止租約時，承
      租人應即搬遷，將租賃物以原狀交還出租人。查五甲分公司營業房屋之出租人
      於八十九年十二月間同意終止租約，被上訴人於同年十二月二十日拆除裝潢，
      並於九十年一月十八日完成達成復原房屋協議，完成公證解約程序等情，業據
      被上訴人陳稱在卷，上訴人對此未予爭執，則因提前終止租賃契約而遭沒收之
      押租金十萬元、拆除裝潢費用七萬零八百五十七元、拆除招牌費用二萬二千元
      、註銷費用五千五百五十元等費用（即兩造所謂「撤店損失」費用），均屬結
      束營業後依租賃契約所必須支出之費用或損失，依前開說明，自應由兩造依比
      例分擔之。故被上訴人請求上訴人亦應分擔撤店損失費用，應屬有據；被上訴
      人辯稱該費用非屬「經營盈虧」，其不應負擔云云，即非可採。
（三）上訴人另抗辯其係承接五甲分公司前任經理人董弘安與被上訴人間之契約關係
      自有權請求被上訴人返還董弘安交付之金錢，並與本件款項抵銷等語。查上訴
      人係承接原五甲分公司經理人董弘安所投資於該分公司之權利義務，固為兩造
      所不爭，並有被上訴人提出之同意書一紙在卷可參，然上訴人辯稱董弘安先前
      投資五甲分公司時曾交付被上訴人一百五十五萬元作為擔保金一節，已為被上
      訴人所否認，而上訴人就此並未舉證以實其說，其主張以該一百五十五萬元與
      本件款項抵銷云云，自不足採。被上訴人雖於本院九十一年五月三十日準備程
      序陳稱董弘安當時確實出資百分之四十，金額為五十九萬九千五百六十九元等
      語（見該日筆錄），惟亦表示與本件無關；上訴人雖抗辯其當初與董弘安簽訂
      同意書、承接董弘安對五甲分公司之權利義務時，曾交付一百五十五萬元予董
      弘安云云，惟就此並未舉證證明，亦未證明其所交付予董弘安之一百五十五萬
      元，與董弘安交付予被上訴人之五十九餘萬元有何關連，尤未能證明其本於如
      何之法律關係，得請求被上訴人返還該五十九萬元，上訴人自不得僅憑同意書
      上「承接原乙方（指董弘安）於八十六年九月一日所投資之一切權利義務」之
      記載，而主張其得請求被上訴人返還董弘安所交付之五十九餘萬元。從而其抵
      銷之抗辯，亦不足採。
六、綜上所述，本件被上訴人主張兩造結束五甲分公司營業，依約上訴人應分擔含八
    十九年十一月及十二月之營業虧損，及撤店損失費用在內之一切盈虧等語為可採
    ，上訴人抗辯其不應分擔契約有效期間之虧損及撤店損失費用，暨其抵銷抗辯，
    均無足取。從而被上訴人本於兩造委任經理人契約之約定，請求上訴人給付四十
    五萬二千四百三十二元，及自起訴狀繕本送達上訴人（按起訴狀繕本係於九十年
    六月二十一日送達上訴人）翌日即九十年六月二十二日起至清償日止，按年息百
    分之五計算之利息，為有理由，應予准許。是則原審判命上訴人如數給付，並依
    其聲請准予提供擔保而為假執行，於法並無不合。上訴意旨指摘原判決不當，求
    予廢棄改判，為無理由，應予駁回。
七、本件判決事證已臻明確，兩造其餘攻擊防禦及舉證，核與判決結果無影響，爰不
    另一一論述，附此敘明。
八、據上論結，本件上訴為無理由，依民事訴訟法第四百三十六條之一第三項、第四
    百四十九條第一項、第四百六十三條、第三百八十五條第一項前段、第七十八條
    ，判決如主文。
中　　　華　　　民　　　國　　九十一　　年　　　六　　　月　　二十八　　日
                                        民事第二庭審判長法  官　林玲玉
                                                        法  官  陳婷玉
                                                        法  官  林庚棟
右為正本係照原本作成
不得上訴
中　　　華　　　民　　　國　　九十一　　年　　　六　　　月　　二十八　　日
~B法院書記官　劉芳菊
